ACORDAO-COMPLETO-2429894

ACÓRDÃO 2619/2020 ATA 37/2020 - PLENÁRIO

VISTOS, relatados e discutidos estes autos de auditoria inserida no Plano Anual de Fiscalização de Obras de 2020 (Fiscobras) , realizada no Departamento Nacional de Infraestrutura de Transportes, tendo por objeto os serviços de manutenção (conservação/recuperação) na rodovia BR-135/BA, em trecho de 179,7 km, situado entre a cidade de Barreiras/BA e a divisa entre os estados da Bahia e Piauí;
	ACORDAM os Ministros do Tribunal de Contas da União reunidos em Sessão Plenária, ante as razões expostas pelo Relator, em:	
9.1. encaminhar cópia desta deliberação ao Departamento Nacional de Infraestrutura de Transportes;
9.2. arquivar estes autos, com fundamento no art. 250, inciso I, do Regimento Interno do TCU, após as devidas comunicações processuais.

Auditoria nas obras de conservação/recuperação da Rodovia BR135-BA, em trecho de 179,7km localizado entre a cidade de Barreiras/BA e a divisa dos Estados do Piauí e Bahia.

Departamento Nacional de Infraestrutura de Transportes.

3. Interessado: Congresso Nacional.

13.1. Ministros presentes: José Mucio Monteiro (Presidente), Walton Alencar Rodrigues, Benjamin Zymler, Augusto Nardes, Aroldo Cedraz, Ana Arraes, Bruno Dantas e Vital do Rêgo (Relator).
13.2. Ministro-Substituto convocado: Augusto Sherman Cavalcanti.
13.3. Ministros-Substitutos presentes: Marcos Bemquerer Costa, André Luís de Carvalho e Weder de Oliveira.

VITAL DO RÊGO

Transcrevo a seguir, com os ajustes de forma pertinentes, o relatório de auditoria produzido por equipe da Secretaria de Fiscalização de Infraestrutura Rodoviária e de Aviação Civil -SeinfraRodoviaAviação (peça 17) , o qual contou com a concordância do supervisor e do titular da unidade técnica (peças 18 e 19) :
I. Apresentação
1.	Trata-se de fiscalização realizada na Superintendência Regional do Departamento Nacional de Infraestrutura de Transportes (DNIT) no estado da Bahia (SRDNIT/BA) , entre 22/7/2020 e 7/8/2020, tendo como objeto os serviços de manutenção (conservação/recuperação) na rodovia BR-135/BA, segmentos: km 0,0 ao km 177,1 (pista simples) e km 0,0 ao km 1,3 (pista dupla) , com extensão de 179,7 km, executados sob o abrigo do Contrato 333/2019, firmado entre o DNIT e a empresa CBV Construtora Ltda., CNPJ 01.379.851/0001-50.
I.1. Importância socioeconômica
2.	Consoante explanado no Edital de licitação 67/2019 (Evidência 2) , a contratação dos serviços de manutenção (conservação/recuperação) da rodovia BR-135/BA é motivada pela obrigação legal do DNIT em promover boas condições de segurança aos usuários e a garantia da trafegabilidade nas rodovias sob sua responsabilidade. Além disto, é essencial que sejam empregados continuamente os serviços de manutenção rodoviária para preservação do patrimônio público evitando que degradações precoces onerem ainda mais o erário.
3.	Além da preservação do patrimônio público, as ações de manutenção contribuem para melhoria nas condições de segurança e trafegabilidade da rodovia, propiciando conforto aos usuários e afetando positivamente na diminuição do tempo de viagem. Todos esses aspectos trazem ganhos econômicos interessantes para os usuários, pois reduzem seus custos de transporte e deslocamento. Além disso, toda a sociedade ganha em competitividade logística para mobilidade de seus bens e produtos.
II. Introdução 
II.1. Deliberação que originou o trabalho 
4.	Em cumprimento ao Acórdão 1010/2020-TCU-Plenário, realizou-se auditoria no Departamento Nacional de Infraestrutura de Transportes, no período compreendido entre 22/7/2020 e 7/8/2020.
2.	A principal razão que motivou esta auditoria foi a representatividade das ações de conservação e recuperação de ativos de infraestrutura nas dotações de recursos manejados pelo DNIT. O contrato em exame nesta auditoria foi selecionado a partir da totalidade de contratos de conservação e recuperação firmados pelo DNIT, com base em critérios de materialidade, relevância e oportunidade.
II.2. Visão geral do objeto 
5.	O escopo desta auditoria abrange serviços de conservação rodoviária, de natureza continuada, nos quais as atividades de manutenção são periodicamente planejadas, a partir da elaboração de um Plano Anual de Trabalho e Orçamento (PATO) . 
6.	No âmbito do DNIT, esse tipo de contratação está normatizado, principalmente, no Manual de Conservação Rodoviária e na Instrução de Serviço nº 08/DG/DNIT/SEDE, de 22/3/2019 (IS 8/2019) . 
7.	A IS 8/2019, no art. 2º, inciso XII, atribui a essa modalidade contratual a denominação de contrato PATO ou contrato de PATO. Conforme o normativo citado, esse tipo de contrato de conservação rodoviária engloba serviços de execução rotineira e periódica, podendo eventualmente incluir outros serviços não periódicos.
8.	Esse tipo de contrato visa manter os elementos construtivos da rodovia, atendidos os preceitos técnicos e econômicos, tão próximos quanto possível das condições originais em que foram construídos (ou reconstruídos) , objetivando preservar os investimentos, garantir a segurança do tráfego e o conforto dos usuários, além de manter o fluxo racional e econômico dos veículos.
9.	O PATO é o documento que consolida a quantidade de serviços rotineiros e periódicos necessários para a execução da manutenção (conservação/recuperação) durante o período contratual (IS 8/2019, art. 2º, inciso XI) . 
10.	Para obtenção dos quantitativos de serviços estabelecidos no PATO, realiza-se um inventário dos elementos geradores de conservação, que consiste no registro de todos os elementos que compõem a rodovia e que deverão ser objeto de conservação, tais como aterros, cortes, pistas de rolamento, pontes, bueiros, sarjetas, cercas, revestimento vegetal, placas de sinalização, defensas, áreas de descanso, prédios operacionais, e outros.
11.	A partir daí, com base nos quantitativos históricos de manutenção para cada um dos dispositivos inventariados, e também sopesando outros fatores, tais como o estado de deterioração do elemento gerador, o volume de tráfego, o relevo local e o clima, determina-se o nível de esforço a ser adotado, que se traduz na quantidade de trabalho que se pretende aplicar durante o ano a cada unidade de inventário correspondente a determinada tarefa.
12.	A proposta de PATO surge na Unidade Local do DNIT com jurisdição sobre o trecho rodoviário. Em seguida, o PATO é analisado e validado pelo Serviço de Manutenção da Superintendência Regional, revisado pela Coordenação de Engenharia, e, finalmente, aprovado pelo Superintendente Regional (IS 8/2019, arts. 22-25) .
13.	A execução dos serviços contratados se dá por demanda da fiscalização e, mensalmente, são apurados os quantitativos de serviços executados para fins de medição e pagamento. Observa-se, ainda, que algumas Superintendências Regionais do DNIT se utilizam de contratos de supervisão para apoio aos fiscais nas atividades de fiscalização e de medição dos serviços. 
14.	No caso específico desta auditoria, o objeto compreende os serviços relativos ao PATO concebido para a realização da manutenção (conservação/recuperação) na rodovia BR-135/BA, segmento: km 0,0 ao km 177,1, demonstrado na figura 1 abaixo:
Figura 1 - Mapa de situação do trecho (estado da Bahia) 
 
Fonte: Relatório de Comunicação das Obras de Manutenção - VGEO-DNIT (ago/2020) .
15.	A licitação, realizada mediante pregão eletrônico, foi conduzida pelo Edital 67/2019 (Evidências 2 e 3) , tendo orçamento estimado em R$ 49.206.481,48 (5/2018) , para um período de dois anos.
16.	No certame licitatório, a empresa CBV Construtora Ltda., vencedora da licitação, apresentou a melhor proposta no valor de R$ 28.499.995,29 (5/2018) , caracterizando um desconto de 42,08% em relação ao orçamento do DNIT. Ato contínuo, formalizou-se o Contrato 333/2019 (Evidência 1) , firmado em 31/5/2019, com término da vigência em 4/6/2021. Não há aditivo contratual.
17.	No momento da execução deste trabalho, o Contrato 333/2019 apresentava um saldo de R$ 15.039.320,43 até a 13ª medição (junho/2020, Evidência 6) , com medições acumuladas no valor de R$ 13.460.676,86, que representa 45,62% do valor contratual a preços iniciais (5/2018) .
18.	A fiscalização das obras está sendo efetivada por uma comissão de servidores do DNIT designada pela Portaria 4.971/2019 (Evidência 7) , mas não houve contratação de empresa supervisora para auxiliar na realização dos serviços técnicos especializados de supervisão e para dar apoio à fiscalização das ações de manutenção no trecho rodoviário baiano em comento.
II.3. Objetivo e questões de auditoria 
19.	A presente auditoria teve por objetivo fiscalizar o contrato de execução dos serviços de manutenção (conservação/recuperação) da rodovia BR-135/BA, segmentos: km 0,0 ao km 177,1 (pista simples) e km 0,0 ao km 1,3 (pista dupla) .
20.	A partir do objetivo do trabalho e a fim de avaliar em que medida os recursos estão sendo aplicados de acordo com a legislação pertinente, formularam-se as questões adiante indicadas:
a) Questão 1: O edital de licitação tem cláusulas que visam garantir a qualidade dos serviços sem restringir a competitividade do certame?
b) Questão 2: O projeto contempla serviços de conservação e quantitativos compatíveis com a necessidade da rodovia e foi devidamente examinado e aprovado pela autoridade competente?
c) Questão 3: As medições de serviços contêm dados congruentes, bem como elementos que permitem o controle e a transparência sobre a execução dos serviços?
d) Questão 4: O valor contratado está de acordo com o preço de mercado?
e) Questão 5: As alterações na fase de execução das obras são justificadas, observam os limites legais e mantêm o equilíbrio econômico-financeiro do contrato?
II.4. Metodologia utilizada 
21.	Os trabalhos foram realizados em conformidade com as Normas de Auditoria do Tribunal de Contas da União (Portaria-TCU n. 280, de 8 de dezembro de 2010, alterada pela Portaria-TCU n. 168 de 30 de junho de 2011) e com observância aos Padrões de Auditoria de Conformidade estabelecidos pelo TCU (Portaria-Segecex n. 26 de 19 de outubro de 2009) .
22.	A metodologia utilizada constituiu da análise documental, indagação escrita, pesquisas em sistemas informatizados (SEI e SIAC/DNIT) , procedimentos de revisão analítica, comparação com a legislação vigente e a jurisprudência do TCU e conferência de cálculos.
23.	No que concerne à avaliação da compatibilidade do preço contratado com o valor de mercado, aplicou-se a metodologia da Curva ABC. Em auxílio, utilizou-se a ferramenta Sistema de Auditoria de Orçamentos de Obras (SAO) desenvolvida pelo TCU.
II.5. Limitações inerentes à auditoria 
24.	Ressalta-se que, em face das restrições impostas pela pandemia de COVID-19 durante o período desta fiscalização, não foi realizada inspeção in loco dos serviços executados.
II.6. Volume de recursos fiscalizados 
25.	O volume de recursos fiscalizados alcançou o montante de R$ 28.499.995,29 (5/2018) , referente ao valor a preços iniciais do Contrato 333/2019. 
II.7. Benefícios estimados da fiscalização 
26.	Espera-se que a presente fiscalização propicie a manutenção da expectativa do controle, o que conduz ao aprimoramento na forma de atuação da unidade jurisdicionada quanto à elaboração de projetos do tipo PATO, ao acompanhamento da execução contratual e à melhoria dos controles internos do DNIT. 
III. Achados de auditoria 
III.1. Plano Anual de Trabalho e Orçamento (PATO) deficiente ou desatualizado
Tipificação: Falha e/ou impropriedade - F/I 
III.1.1. Situação encontrada
27.	Verificou-se a deficiência do Plano Anual de Trabalho e Orçamento (PATO) utilizado na contratação dos serviços de manutenção da rodovia BR-135/BA, segmentos: km 0,0 ao km 177,1 (pista simples) e km 0,0 ao km 1,3 (pista dupla) , em razão da ausência de elementos mínimos necessários para fundamentar os quantitativos de serviços previstos, em desacordo com a Lei 8.666/93, art. 6º, inciso IX e o item 5.3.1 do Manual de Conservação Rodoviária do DNIT.
28.	Evidenciou-se que, no Edital 67/2019 (Evidências 2 e 3) para a contratação dos serviços de manutenção da BR-135/BA, os quantitativos de serviços propostos no PATO não foram apresentados com a devida fundamentação, sobretudo porque o inventário dos elementos geradores de conservação apresentado (Evidência 8) não traz memórias de cálculo que justificariam as quantidades e os valores de nível de esforço adotados e nem apresenta dados históricos que o fundamentaram.
29.	Conforme entendimento já manifestado por este Tribunal (Acórdão 508/2007-TCU-Plenário, rel. Ministro Aroldo Cedraz) , é obrigatória a existência de projeto básico previamente à licitação para a execução de obras e serviços, havendo, excepcionalmente, a possibilidade do referido projeto ser substituído, no caso de execução de serviços de conservação rodoviária, pelo PATO, desde que elaborado com os requisitos mínimos exigidos para o projeto básico.
30.	Já o art. 6º, inciso IX, da Lei 8.666/93, preceitua que o projeto básico é o conjunto de elementos necessários e suficientes, com nível de precisão adequado, para caracterizar a obra ou serviço, e que deve conter, dentre outros elementos, orçamento detalhado do custo global da obra, fundamentado em quantitativos de serviços e fornecimentos propriamente avaliados.
31.	Vale lembrar que o inventário dos elementos geradores de conservação consiste no registro de todos os elementos que compõem a rodovia e que deverão ser objeto de conservação, tais como aterros, cortes, pistas de rolamento, pontes, bueiros, sarjetas, cercas, revestimento vegetal, placas de sinalização, defensas, áreas de descanso, prédios operacionais, e outros. 
32.	O nível de esforço é a quantidade de trabalho que se pretende aplicar durante o ano a cada unidade de inventário correspondente a determinada tarefa. A determinação de níveis de esforço depende da existência de dados históricos confiáveis que possam ser extrapolados ou cuja média seja representativa. Outros fatores podem influenciar na determinação dos níveis de esforço, tais como o estado de deterioração do elemento gerador, o volume de tráfego, o relevo local e o clima. 
33.	O Manual de Conservação Rodoviária apresenta tabelas contendo parâmetros referenciais de níveis de esforço para os principais serviços de conservação. Não obstante, entende-se que seja admissível a utilização de valores diferentes desses parâmetros, desde que justificada com base em critérios objetivos.
34.	No caso concreto, a falta de estudos iniciais mais detalhados tem o potencial de gerar quantitativos inadequados para atender às reais carências da via, deixando dúvidas quanto à proporcionalidade do gasto, diante da incerteza sobre o real cenário a ser enfrentado no segmento.
35.	Frise-se que as falhas nos levantamentos prévios e a falta de estudos e memórias de cálculo que justifiquem os serviços efetivamente necessários à manutenção e conservação da rodovia geram revisões de projeto com acréscimos de quantitativos decorrentes do exaurimento de serviços, com necessidade de aditivações contratuais para recompor as inconsistências do inventário, causando prejuízo ao cronograma da obra e à trafegabilidade segura do segmento em tela.
36.	Como já descrito no início deste item, a Lei 8.666/93 exige que o projeto básico apresente orçamento detalhado, fundamentado em quantitativos de serviços propriamente avaliados.
III.1.2. Esclarecimentos do DNIT
37.	Em resposta ao Ofício de Requisição 03-104/2020-Equipe de Auditoria TCU (Evidência 4) , o DNIT encaminhou o Ofício 88940/2020/ACE-DG/DNIT SEDE (Evidência 5, p.1) acompanhado de outros expedientes contemplando os esclarecimentos solicitados pela equipe de fiscalização.
38.	Tratando especificamente acerca da memória de cálculo que justifica os valores de nível de esforços adotados para os serviços de pavimentação previstos no PATO, os responsáveis afirmaram (Evidência 5, p. 5) que as informações estão inseridas na Planilha de Inventário da BR-135/BA (Evidência 8) e na respectiva Nota Técnica que a embasou (Evidência 9) . Aditou-se que os níveis de esforços foram definidos de acordo com as orientações constantes no manual de conservação rodoviária do DNIT.
39.	Quanto à adoção de procedimentos por parte da Unidade Local, de manutenção de inventário atualizado do trecho rodoviário em questão, os responsáveis, nos mesmos moldes do parágrafo precedente, apenas afirmam que as informações constam da Planilha de Inventário da BR-135/BA, destacando que todas as informações apresentadas constam no Processo Base (SEI 50605.003261/2018-88) que fundamentou a contratação dos serviços de manutenção rodoviária para o segmento de rodovia em questão.
III.1.3. Análise dos esclarecimentos do DNIT
40.	Preliminarmente, cabe recordar que se trata de análise de esclarecimentos do DNIT, quanto a indícios de falhas no inventário de elementos geradores de manutenção, parte dos levantamentos iniciais para contratação do PATO, atinente às obras de manutenção e conservação da BR-135/BA.
41.	A Planilha de Inventário da BR-135/BA e a respectiva nota técnica apresentadas pelo DNIT não contemplam as memórias de cálculo que justificam os valores de nível de esforços adotados para os serviços de pavimentação previstos no PATO. Referida planilha apenas contém os níveis de esforços previstos no manual de conservação rodoviária do DNIT sem qualquer memória de cálculo.
42.	Ademais, o DNIT não apresentou informação quanto à adoção de procedimentos, por parte da Unidade Local, com vistas à atualização sistemática dos dados constantes do inventário referente ao trecho rodoviário em apreço.
43.	Os argumentos apresentados, por si só, não são suficientes para afastar a irregularidade, uma vez que é esperado um estudo prévio que aborde todas as necessidades da via e, caso haja interferências decorrentes de período chuvoso, aumento de tráfego, comprometimento de camadas inferiores de pavimento, será necessário contemplar os impactos que essas mudanças deverão causar em seu entorno, sobretudo nos serviços de drenagem.
44.	O item 5.3.7 do Manual de Conservação do DNIT prevê a responsabilidade direta do Supervisor da Unidade Local pela atualização de toda a rede sob sua circunscrição.
45.	O Manual deixa claro que a inserção de elementos novos à rodovia existente requer a imediata atualização do inventário e a previsão de outros elementos geradores que sejam demandados em razão desses novos elementos.
46.	Ademais, faz-se necessária a realização de inspeções periódicas e específicas para definir com precisão os defeitos e determinar suas causas, no intuito de otimizar a execução dos reparos, nos moldes do item 4.3.3 do Manual de Conservação do DNIT, dando suporte para a elaboração do inventário dos elementos geradores de conservação preconizado no Serviço de Administração da Conservação (SAC) .
47.	Portanto, reforça o entendimento de que as informações devem ser mais precisas e apuradas, buscando o levantamento mais atualizado possível das reais condições da via, permitindo uma atuação focada nas reais necessidades e particularidades do segmento a ser beneficiado com as intervenções.
III.1.4. Conclusão
48.	Verificou-se que os quantitativos do PATO para manutenção e conservação da BR-135/BA se basearam nos níveis de esforços estabelecidos pelo Manual de Conservação do DNIT e em inventário de elementos geradores de conservação, mas sem as memórias de cálculo que justificam os valores de nível de esforços adotados e sem adoção de procedimentos por parte da Unidade Local, de manutenção de inventário atualizado do trecho rodoviário em questão.
49.	Entende-se que as principais causas para ocorrência dessa irregularidade estão relacionadas a falhas de levantamentos e atualizações do inventário da BR-135/MA pela Unidade Local do DNIT, além de deficiências dos controles internos do DNIT. 
50.	A ausência de uma explícita fundamentação no PATO para os quantitativos propostos, além de estar em desacordo com a lei, prejudica o adequado controle por parte de outras instâncias internas no âmbito do DNIT, bem como de órgãos externos. 
51.	Desse modo, ante todo o exposto, entende-se que não estão caracterizadas irregularidades com potencial de causar dano ao erário, mas apenas falhas nos levantamentos e inventário prévio dos elementos geradores de conservação, no âmbito do PATO das obras de manutenção e conservação da BR-135/BA.
52.	Destaca-se que, em 22/3/2019 (data posterior à elaboração do PATO ora em exame, 13/2/2019) , o DNIT publicou uma instrução de serviço (IS 8/2019) que estabelece diversos procedimentos a serem adotados nas contratações de manutenção baseadas em PATO, dentre os quais, a necessidade de elaboração de um relatório destinado a apresentação desse plano, composto por dois volumes, que devem possuir os seguintes elementos mínimos (IS 8/2019, art. 20) :
I - Volume 01 - JUSTIFICATIVAS E RESUMO DE PATO
a)	preâmbulo com informações de rodovia, SNV atualizado, trecho, subtrecho, quilometragem inicial e final, assim como o mês de elaboração;
b)	mapa de localização do trecho da rodovia;
c)	planilha resumo do PATO e DSM;
d)	justificativas;
e)	metodologia de elaboração;
f)	questões ambientais (seguir orientações do Programa de Rodovias Federais Ambientalmente Sustentáveis - PROFAS) ;
II - Volume 02 - LEVANTAMENTO DE CAMPO, MEMÓRIA DE CÁLCULO E ORÇAMENTO
a)	inventário dos elementos geradores de conservação
b)	registro fotográfico com fotos georreferenciadas;
c)	planilha total de quantidades de serviços inventariados;
d)	planilha com níveis de esforços;
e)	planilha com os DSM (se for o caso) ;
f)	croqui com ocorrência de materiais e cálculo de DMT;
g)	mapa das estações pluviométricas adotadas;
h)	memória de cálculo;
i)	planilha de PATO para o período contratual;
j)	proposta de cronograma físico-financeiro;
k)	composições de custos unitários;
l)	pesquisa de mercado (se for o caso) ;
m)	orçamento onerado (Sicro) ;
n)	orçamento desonerado (Sicro) (grifos acrescidos) .
53.	Considerando que a publicação da referida IS já configura uma medida adotada pelo DNIT que poderá evitar a reincidência do problema em contratações futuras, propõe-se que seja dispensada a formulação de deliberação por este Tribunal em relação ao presente achado, seguindo orientação expressa na Resolução TCU 315/2020, art. 16, parágrafo único, inc. II, que prevê a referida dispensa para situações que podem ser resolvidas sem a imposição de medidas por este Tribunal, notadamente em decorrência de nova regulamentação da matéria.
IV. Análise dos comentários dos gestores 
54.	O relatório preliminar de auditoria não foi submetido aos comentários do gestor, tendo em vista que não foram considerados achados de elevada complexidade ou de grande impacto.
55.	Destaca-se também que não serão propostas deliberações que ensejem determinação ou recomendação ao DNIT que autorizem a remessa do relatório preliminar de fiscalização para os comentários dos gestores, conforme art. 8º da Portaria-Segecex 9/2020, de 14/5/2020, e art. 14 da Resolução-TCU 315/2020 de 22/4/2020.
V. Conclusão 
56.	Trata-se de fiscalização realizada na Superintendência Regional do DNIT no estado da Bahia (SRDNIT/BA) entre 22/7/2020 e 7/8/2020, tendo como objeto os serviços de manutenção (conservação/recuperação) na rodovia BR-135/BA, segmento: km 0,0 ao km 177,1, executados sob o abrigo do Contrato 333/2019, firmado entre o DNIT e a empresa CBV Construtora Ltda.
57.	Considerando os apontamentos apresentados no tópico III.1, verificou-se que não restou configurado dano ao erário, mas apenas falhas nos levantamentos e inventário prévio dos elementos geradores de conservação, no âmbito do PATO, nas obras de manutenção e conservação da BR-135/BA. 
58.	Os esclarecimentos prestados pela Autarquia não foram suficientes para dirimir, por completo, as irregularidades constatadas, uma vez que, ao persistirem ocorrências de falhas nos estudos prévios e inconsistências no inventário de elementos geradores de conservação, haverá dúvidas quanto à real necessidade dos serviços escolhidos e seus quantitativos.
59.	Tal ocorrência também dificulta a atuação das instâncias de controle, sejam aquelas afetas à própria estrutura organizacional do DNIT, sejam aquelas relacionadas a órgãos e entidades de controle externo, como é o caso do Tribunal e da sociedade como um todo.
60.	Em virtude de haver se observado medidas adotadas pelo DNIT posteriormente à ocorrência da impropriedade e que poderão evitar a sua reincidência em contratações futuras, sugere-se a dispensa de formulação de deliberação por este Tribunal, seguindo orientação expressa na Resolução TCU 315/2020, art. 16, parágrafo único, inc. II.
61.	A partir dos resultados do trabalho, pode-se também responder às questões de auditoria formuladas.
62.	Com relação à Questão 1 (O edital de licitação tem cláusulas que visam garantir a qualidade dos serviços sem restringir a competitividade do certame?) , com base nos elementos analisados, não se verificaram irregularidades nas cláusulas editalícias quanto aos aspectos citados, com elevado número de interessados (45 licitantes) , em especial quanto aos critérios estabelecidos para a habilitação dos licitantes e aos julgamentos dos questionamentos e recursos interpostos pelos participantes do certame.
63.	Sobre a Questão 2 (O projeto contempla serviços de conservação e quantitativos compatíveis com a necessidade da rodovia e foi devidamente examinado e aprovado pela autoridade competente?) , a resposta é negativa, haja vista o Achado III.1.
64.	Quanto à Questão 3 (As medições de serviços contêm dados congruentes, bem como elementos que permitem o controle e a transparência sobre a execução dos serviços?) , não se verificaram irregularidades nos processos de medições e pagamentos, incluindo as memórias de cálculo, diários de obras e relatórios fotográficos. 
65.	Sobre a Questão 4 (O valor contratado está de acordo com o preço de mercado?) , não foi identificado sobrepreço em relação aos preços unitários dos itens que compõem a faixa A da curva ABC do Contrato 333/2019. Contudo, em virtude das deficiências encontradas no PATO, conforme item III.1 deste trabalho, não foi possível avaliar com precisão a adequabilidade dos quantitativos praticados. 
66.	Por fim, quanto à Questão 5 (As alterações na fase de execução das obras são justificadas, observam os limites legais e mantêm o equilíbrio econômico-financeiro do contrato?) , verificou-se que não houve alteração contratual promovida em termo aditivo.
67.	O volume de recursos fiscalizados alcançou o montante de R$ 28.499.995,29 (5/2018) , referente ao valor a preços iniciais do Contrato 333/2019.
68.	Espera-se que a presente fiscalização propicie a manutenção da expectativa do controle, o que induz ao aprimoramento na forma de atuação da unidade jurisdicionada quanto à elaboração de projetos do tipo PATO, ao acompanhamento da execução contratual e à melhoria dos controles internos do DNIT. 
69.	Por todo o exposto, propõe-se o arquivamento dos presentes autos na forma da proposta de encaminhamento que se segue.
VI. Proposta de encaminhamento
70.	Ante todo o exposto, submetem-se os autos à consideração superior, propondo:
a)	encaminhar cópia da deliberação que vier a ser proferida ao Departamento Nacional de Infraestrutura de Transportes - DNIT, informando que o inteiro teor das deliberações originadas nestes autos pode ser consultado no endereço www.tcu.gov.br/acordaos;
b)	providenciadas as devidas comunicações processuais, arquivar estes autos, com fundamento no art. 250, inciso I, do Regimento Interno do TCU (RI/TCU) .
É o relatório.

não há.

Não atuou.

AUDITORIA. OBRAS DE MANUTENÇÃO DA RODOVIA BR-135/BA. PLANO ANUAL DE TRABALHO E ORÇAMENTO DEFICIENTE. ADOÇÃO DE MEDIDAS PELO JURISDICIONADO COM VISTAS A EVITAR A REPETIÇÃO DA IMPROPRIEDADE. CIÊNCIA. ARQUIVAMENTO.

RELATÓRIO DE AUDITORIA (RA)

Secretaria de Fiscalização de Infraestrutura Rodoviária e de Aviação Civil (SeinfraRodoviaAviação).

Em exame, fiscalização que integra a seleção do Fiscobras 2020 realizada na Superintendência Regional do Departamento Nacional de Infraestrutura de Transportes (Dnit) no Estado da Bahia (SRDNIT/BA) , entre 22/7/2020 e 7/8/2020, tendo como objeto os serviços de manutenção (conservação/recuperação) na rodovia BR-135/BA, em trecho de 179,7 km, situado entre a cidade de Barreiras/BA e a divisa entre os estados da Bahia e Piauí.
Os referidos serviços de manutenção são executados por meio do Contrato 333/2019, firmado entre o Dnit e a empresa CBV Construtora Ltda., assinado em 31/5/2019, com término da vigência em 4/6/2021, e com o valor a preços iniciais de R$ 28.499.995,29 (5/2018) . Esse montante corresponde ao Volume de Recursos Fiscalizados.
Importante registar que a Secretaria de Fiscalização de Infraestrutura Rodoviária e de Aviação Civil (SeinfraRodoviaAviação) , unidade técnica responsável pela fiscalização em exame, constatou a participação de 45 licitantes no certame realizado mediante pregão eletrônico, cujo orçamento estimado era de R$ 49.206.481,48. Ao que tudo indica, a acirrada concorrência permitiu uma contratação com desconto de 42,08% em relação ao orçamento do Dnit.
Para a realização dos serviços de conservação e recuperação rodoviária, o Dnit utiliza uma espécie de contrato denominado PATO (Plano Anual de Trabalho e Orçamento) , regulado pela Instrução de Serviço n. 8/DG/DNIT/SEDE, de 22/3/2019 (IS 8/2019) .
O contrato PATO engloba serviços de execução rotineira e periódica com vistas a manter os elementos construtivos da rodovia tão próximos quanto possível das condições originais em que foram construídos, objetivando preservar os investimentos, garantir a segurança de tráfego e o conforto dos usuários, além de manter o fluxo racional e econômico dos veículos.
Na época em que se realizou a fiscalização, o Contrato 333/2019 apresentava um saldo de R$ 15.039.320,46 até a 13ª medição (junho 2020) , com medições acumuladas de R$ 13.460.676,89, equivalentes a 45,62% do valor contratual. Não se identificou a celebração de termos aditivos.
Como limitação à auditoria, a equipe de fiscalização ressaltou a não realização de inspeção in loco, devido às restrições impostas pela pandemia de COVID-19, de modo que a fiscalização consistiu da análise documental, indagação escrita, pesquisas em sistemas informatizados, procedimentos de revisão analítica, comparação com a legislação vigente e a jurisprudência do TCU, além da conferência de cálculos.
A unidade especializada formulou as seguintes questões de auditoria: 
	Questão 1: O edital de licitação tem cláusulas que visam garantir a qualidade dos serviços sem restringir a competitividade do certame?
Questão 2: O projeto contempla serviços de conservação e quantitativos compatíveis com a necessidade da rodovia e foi devidamente examinado e aprovado pela autoridade competente?
Questão 3: As medições de serviços contêm dados congruentes, bem como elementos que permitem o controle e a transparência sobre a execução dos serviços?
Questão 4: O valor contratado está de acordo com o preço de mercado?
	Questão 5: As alterações na fase de execução das obras são justificadas, observam os limites legais e mantêm o equilíbrio econômico-financeiro do contrato?
Após a execução dos procedimentos, a equipe de fiscalização identificou apenas um achado em resposta à questão 2, classificado como falha ou impropriedade, relativo à deficiência ou desatualização do Plano Anual de Trabalho e Orçamento (PATO) .
A deficiência do PATO utilizado na contratação dos serviços de manutenção da Rodovia BR-135/BA se deveu à ausência de elementos mínimos necessários para fundamentar os quantitativos de serviços previstos, em desacordo com a Lei 8.666/1993, art. 6º, inciso IX e o item 5.3.1 do Manual de Conservação Rodoviária do Dnit. No caso em tela, os quantitativos previstos no Edital 67/2019 não apresentaram a devida fundamentação, em especial devido ao inventário dos elementos geradores de conservação não ter apresentado memórias de cálculo que justificassem as quantidades e os valores de nível de esforço adotado e nem ter apresentado dados históricos que o fundamentaram.
Apesar da constatação acima, a equipe de auditoria observou que o PATO em exame foi elaborado em 13/2/2019 e, após essa data, em 22/3/2019, o Dnit publicou a Instrução de Serviço 8/2019, a qual estabelece diversos procedimentos a serem adotados nas contratações de manutenção baseadas em PATO, dentre os quais, a necessidade de elaboração de um relatório destinado à apresentação desse plano, composto por dois volumes, dentre os quais são numerados diversos elementos mínimos. Dentre esses elementos mínimos, a SeinfraRodoviaAviação destacou em seu relatório a presença de: (i) inventário dos elementos geradores de conservação; (ii) planilha com níveis de esforços; e (iii) memória de cálculo.
Dessa forma, a unidade técnica entendeu que, com a publicação da referida IS 8/2019, o Dnit já adotou medida que poderá evitar a reincidência do problema em contratações futuras, razão pela qual propôs a dispensa de formulação de deliberação por este Tribunal em relação ao achado em tela. Considerando a ausência de deliberações que ensejem determinação ou recomendação ao Dnit, a unidade técnica justificou o não envio do relatório preliminar de fiscalização para comentários dos gestores.
Ao fim, a unidade técnica propõe encaminhar cópia da deliberação que vier a ser proferida ao Dnit e o arquivamento dos presentes autos.
Ante o exposto, manifesto-me de acordo com a proposta alvitrada pela unidade técnica, sem prejuízo de tecer os breves comentários a seguir.
Cumpre dar relevo ao grande número de participantes na licitação que culminou na contratação da obra em exame. Foram 45 licitantes, fato que resultou em grande competitividade, fruto da utilização da modalidade pregão eletrônico. A competitividade do certame resultou em desconto significativo de 42% em relação ao orçamento estimado pelo Dnit. 
Outro fato que merece destaque seria a execução do contrato sem intercorrências observadas pela equipe de auditoria, e sem a celebração, até o momento, de termos aditivos, instrumento muito utilizados no passado em contratações de obras de rodovias, consequência, na maioria das vezes, de projetos básicos precários.
Em resposta às demais questões de auditoria, a SeinfraRodoviaAviação destacou também que não foi identificado sobrepreço nos itens mais representativos do Contrato 333/2019, nem irregularidades nos processos de medições e pagamentos, incluindo as memórias de cálculo, diários de obras e relatórios fotográficos.
	Com essas considerações e em linha com a unidade técnica, VOTO para que seja acolhida a minuta de acórdão que ora trago à apreciação deste Colegiado.
TCU, Sala das Sessões Ministro Luciano Brandão Alves de Souza, em 30 de setembro de 2020.
Ministro VITAL DO RÊGO 
Relator